【裁判字號】    99,台上,8084
【裁判日期】    991223
【裁判案由】    違反商業會計法等罪
【裁判全文】
最高法院刑事判決            九十九年度台上字第八０八四號
上  訴  人  台灣高等法院台中分院檢察署檢察官
被      告  張清錦
            張銘宗
上列上訴人因被告等違反商業會計法等罪案件，不服台灣高等法
院台中分院中華民國九十八年七月三十日第二審判決（九十八年
度上訴字第一０六二號，起訴案號：台灣台中地方法院檢察署九
十六年度偵續字第四０二號、九十六年度偵續一字第四九號），
提起上訴，本院判決如下：
    主  文
上訴駁回。
    理  由
一、關於違反商業會計法部分：
按刑事訴訟法第三百七十七條規定：上訴於第三審法院，非以判
決違背法令為理由，不得為之；是提起第三審上訴，應以原判決
違背法令為理由，係屬法定要件。如果上訴理由書狀並未依據卷
內訴訟資料具體指摘原判決不適用何種法則或如何適用不當，或
所指摘原判決違法情事，顯與法律規定得為第三審上訴理由之違
法情形不相適合時，均應認其上訴為違背法律上之程式，予以駁
回。本件檢察官上訴意旨略稱：(一)、原判決既認被告張清錦、張
銘宗二人所辯以長源金屬工業有限公司（下稱長源公司）於民國
七十八、七十九年間之新台幣（下同）一千八百五十二萬二千三
百六十七元現金資產中之一千二百萬元，以各股東之名義轉投資
國祥實業股份有限公司（下稱國祥公司）等情為真實可採，則其
二人自應知悉該一千二百萬元已屬國祥公司之資產，非長源公司
所擁有，卻於其後多年仍提供長源公司繼續擁有該一千八百五十
二萬二千三百六十七元之現金資產資料，委請不知情之會計師製
作資產負債表向主管機關申報，顯有商業會計法第七十一條第一
款之「以明知不實之事項，而記入帳冊」之違法故意。原審認被
告二人無犯罪之故意，即有違背經驗法則之違誤。且長源公司既
用一千二百萬元以股東名義轉投資國祥公司，而告訴人張銘洲則
稱伊以個人名義自行投資一百萬元，則國祥公司之資本額究為若
干，各股東之登記股份情形為何，攸關被告等所辯以一千八百五
十二萬二千三百六十七元之現金資產中之一千二百萬元，以各股
東之名義轉投資國祥公司是否可採之認定，原審未予調查論述，
亦有應調查之證據未予調查及判決理由不備之違背法令。(二)、原
審另以長源公司於七十九年間，因將現金一千二百萬元，以各股
東之名義投資國祥公司，長源公司則處於營業將停止之狀態，且
長源公司之股東乃於八十三年三月五日股東會議中討論停止營業
之問題，足見被告二人主觀上應無利用逐年將現金一千八百五十
二萬餘元列在資產項下流動資產中之現金科目，致長源公司之財
務報表呈現流動比率極高之不實現象，使股東、債權人及投資者
誤信財務報表之記載，認長源公司之緊急償債能力佳，而衍生交
易風險，致生損害於經濟秩序之虞。然卷附長源公司於八十三年
三月五日之股東會議記錄中除討論停止營業外，於同討論事項中
，另有「如有股東願意承續，公司以廠房機器商標出租，約定租
金每月伍萬元做為……，如無則由張銘宗承做」，並於臨時動議
中決定「公司剩餘資產可繼續使用」等情。足見長源公司之股東
內部雖決議停止營業，但實際上仍在原址繼續經營，於九十一年
間辦理清算程序之前，外人實無從知悉該停止營業之決議存在，
且長源公司每年既仍繼續辦理營業申報手續，於財務報表中亦記
載公司流動資產之現金科目有一千八百五十二萬餘元，顯已足使
他人誤認長源公司之財務狀況甚佳之事實，從而被告二人之「以
明知不實之事項，而記入帳冊」之行為，亦有足生損害於他人之
虞。原審此部分之認事用法，亦有判決未依卷內證據及不適用法
則之疏誤。(三)、商業會計法第七十一條之規定，除部分規定有刑
法偽造文書之性質，而為偽造文書之特別法外，另有政府管理經
濟之政策上目的，本不以「足生損害之虞」為其構成要件。只要
商業負責人或經辦會計人員製作不實之憑證或帳冊，即該當該條
款之罪，初不問該不實之憑證或帳冊之製作動機及目的。原審以
長源公司於清算分配後，「被告二人並未取得長源公司上開清算
分配表所載之全部款項，甚且張銘宗依清算分配表所載能分配之
款項高出張銘洲一倍，其所應繳納之稅捐必高於張銘洲甚多（張
清錦之部分與告訴人劉炤欗相同），被告二人縱使至愚，亦不可
能僅為損害告訴人二人之權益，而使被告二人不僅須繳納高額之
稅捐（張銘宗部分所負擔之稅額更高於張銘洲），更須遭受刑事
處罰之理」，因認被告二人並無犯罪之動機云云，核與商業會計
法第七十一條第一款規定之犯罪構成要件有違，亦有判決適用法
則不當之違失等語。
惟查：證據之取捨及事實之認定，為事實審法院之職權，倘其採
證認事並未違背證據法則，並於判決理由內說明其取捨證據及得
心證之理由者，自不得任意指為違法而執為適法之第三審上訴理
由。原判決以公訴意旨指張清錦、張銘宗涉犯修正前商業會計法
第七十一條第一款明知不實事項而填製會計憑證罪嫌（另被訴涉
犯行使業務上登載不實罪嫌部分，駁回上訴理由詳後述）。經審
理結果，採信被告二人稱：長源公司曾於七十八、七十九年間將
獲利轉增資六百四十萬元，再減資二百萬元分紅（實際增資額為
四百四十萬元），資本額增加至五百萬元，並將一千二百萬元轉
投資國祥公司，另十二萬二千三百六十七元作為雜支之辯解。認
長源公司於七十八、七十九年間確曾有一千八百五十二萬二千三
百六十七元現金存在，嗣用於轉投資及無償增資。而長源公司解
散，係委由照華國際專利商標會計聯合事務所辦理清算事宜，依
被告二人提供之公司現有資料，照帳面盈餘計算、申報股利，難
認被告二人主觀上有明知為不實事項而填製登載之犯罪動機及故
意，而以不能證明被告二人有被訴違反商業會計法之犯罪，維持
第一審關於諭知其二人此部分均無罪之判決，駁回檢察官在第二
審之上訴。已詳敘其取捨證據及得心證之理由；對於檢察官所舉
證據及不服第一審無罪判決所提上訴第二審之理由，如何均不足
採為不利於被告等之認定，亦在理由內詳加指駁說明，俱有卷存
證據資料可資覆按。檢察官依告訴人聲請提起第三審上訴意旨置
原判決明確之論斷於不顧，仍執前詞，或對原審採證認事及對證
據證明力之判斷等職權行使，或對原判決已論斷明白之事項任意
指摘違背法令，或對與事實認定及判決結果無影響之枝節問題，
仍為單純事實之爭執，難認係依卷內資料為具體指摘之合法上訴
第三審理由。應認檢察官關於違反商業會計法部分之上訴違背法
律上之程式，予以駁回。
二、關於行使業務上登載不實文書部分：
按刑事訴訟法第三百七十六條所列各罪之案件，經第二審判決者
，不得上訴於第三審法院，法有明文。原判決關於被告等被訴涉
犯刑法第二百十六條、第二百十五條行使業務上登載不實文書罪
嫌部分，核屬刑事訴訟法第三百七十六條第一款之案件，既經原
審維持第一審關於此部分無罪之判決，駁回檢察官在第二審關於
此部分之上訴，依上開說明，既經第二審判決，自不得上訴於第
三審法院。檢察官猶對此部分一併提起上訴，自為法所不許，應
併予駁回。
據上論結，應依刑事訴訟法第三百九十五條前段，判決如主文。
中    華    民    國  九十九  年   十二   月  二十三  日
                      最高法院刑事第七庭
                          審判長法官  洪  文  章  
                                法官  王  居  財  
                                法官  郭  毓  洲  
                                法官  黃  梅  月  
                                法官  沈  揚  仁  
本件正本證明與原本無異
                                      書  記  官  
中    華    民    國  九十九  年   十二   月  二十八  日
                                                    ｍ

司法院資訊處製作；財團法人民間司法改革基金會備份。
